【裁判字號】    89,上更(一),216
【裁判日期】    890824
【裁判案由】    懲治盜匪條例等
【裁判全文】
臺灣高等法院高雄分院刑事判決              八十九年度上更（一）字第二一六號
    上  訴  人  甲○○
    即  被  告
    指定辯護人  本院公設辯護人  李佩娟
右上訴人因殺人未遂等案件，不服臺灣高雄地方法院八十七年度訴字第二五七０號中
華民國八十八年十一月二十五日第一審判決（起訴案號：臺灣高雄地方法院檢察署八
十七年度偵字第二一二七六號），提起上訴，經最高法院第一次發回更審，本院判決
如左：
      主  文
原判決關於殺人未遂（包括妨害公務）暨定應執行刑部分均撤銷。
甲○○被訴殺人未遂（包括妨害公務）部分無罪。
      理  由
一、公訴意旨略以：被告甲○○曾有多次前科，最後一次於民國八十三年間因犯恐嚇
    罪，經台灣高雄地方法院判處有期徒刑一年十月，指揮書執行完畢日期為八十六
    年二月十五日，猶不知悔改，復未經許可持有具殺傷力手槍乙支、子彈多顆後，
    持之強劫他人三只勞力士金錶逃逸（非法持有改造手槍、子彈及盜匪罪部分，業
    經原審同案判刑，被告上訴後撤回上訴確定）。嗣甲○○於八十七年九月十日凌
    晨三時許，在高雄市苓雅區○○○路二七八號前，經警循線前往逮捕時，被告甲
    ○○竟基於殺人暨妨害公務之犯意，持內填裝具殺傷力三顆子彈之上揭改造手槍
    ，對依法執行逮捕犯罪嫌疑人公務之警員陳威佃施以瞄準脅迫，陳威佃見狀閃躲
    騎樓柱後，被告甲○○見警方支援警力陸續到場，自知難逃，舉槍對準自己頭部
    連續扣板機圖自盡，因槍枝故障無法擊發，而遭警方人員捕獲，並當場扣得上開
    改造手槍一枝（內填裝具殺傷力之子彈三顆），另在其褲袋內遭警查扣不具殺傷
    力之土造子彈二顆。因認被告甲○○涉犯刑法第二百七十一條第一項之殺人未遂
    罪嫌暨刑法第一百三十五條第一項之妨害公務罪嫌。
二、按犯罪事實應依證據認定之，無證據不得推定其犯罪事實，刑事訴訟法第一百五
    十四條定有明文。再者，認定不利於被告之事實，須依積極證據，茍積極證據不
    足為被告不利事實之認定時，即應為有利於被告之認定，更不必有何有利之證據
    ；又，認定犯罪事實所憑之證據，雖不以直接證據為限，間接證據亦包括在內；
    然而無論為直接證據或間接證據，其為訴訟上之證明，須於通常一般人均不致有
    所懷疑，而得以確信其為真實之程度者，始得據為有罪之認定，此有最高法院三
    十年上字第八一六號、七十六年臺上字第四九八六號刑事判例可資參照。又妨害
    公務之構成要件中，須施以強暴、脅迫，此所謂強暴係指使用暴力，屬於現實而
    有形者而言；而脅迫則係告知將加以不法之惡害，以使生恐怖心、畏懼感之一切
    行為，屬於現實而無形之謂。如係對其自己自殘，尚與所謂強暴、脅迫之行為有
    間。
三、公訴人認被告涉犯上開刑法第二百七十一條第一項之殺人未遂罪嫌暨刑法第一百
    三十五條第一項之妨害公務罪嫌，無非係以高雄市政府警察局苓雅分局建國一路
    派出所警員陳威佃之陳述暨其填載之報告一份附卷為憑。
四、訊據上訴人即被告堅決否認有上開殺人未遂暨妨害公務犯行，辯稱：八十七年九
    月十日凌晨三時許，為警追捕時，伊發現無法逃脫，乃持改造手槍朝自己頭部之
    太陽穴開槍，意圖自戕，但均未擊發，伊並未持槍瞄準圍捕之警員陳威佃，而施
    予強暴、脅迫，伊並無殺害警員之意圖等語。經查：
    （一）證人陳威佃於原審中結證稱：「被告在騎樓下因有障礙物擋住，所以沒有
          看見被告手有拿槍，後來慢慢靠近他時，被告即拿槍指著伊，伊即找柱子
掩護，並聽到一聲扣板機之聲音，但沒有擊發，伊同伴趕上時，亦說有聽
          到好幾聲扣板機的聲音，伊上前攔被告，被告就自己用槍指著頭部」等語
          （見原審卷第四三頁）；於本院前審調查時結稱：「我見到被告拿槍對著
          我時，我轉身（躲到柱子後面），就有聽到他扣板機，我當時尚未躲到柱
          子後面，我轉到柱子後面持槍瞄準被告時，見被告持槍對準自己太陽穴」
          （見本院前審卷第四十三頁）；而證人李再添於本院調查時則結證稱：「
          我聽到一個扣板機的聲音沒有響」（見本院八十九年七月二十一日筆錄）
          ，渠等上開之證詞似均僅述被告僅扣一次板機。嗣證人陳威佃於本院調查
          時則結證稱：「我開巡邏車去攔他（指被告），叫他不要跑，當時距離約
          七、八公尺，我靠近他距離三公尺左右時，他就拔槍出來，我有聽到一聲
          扣板機之聲音，當時他扣板機時槍口對我，我就躲到柱子的後面，這時我
          聽到扣板機的聲音，我就拔槍對準被告，就看到他把槍口對準自己，這時
          同事就自後面撲過去」（見本院八十九年七月二十一日筆錄），證人陳威
          佃於本院調查時之證詞中，似有聽到二次扣板機之聲音，顯與其於原審、
          本院前審之證述互不一致，並與證人李再添於本院調查時所證述之情節亦
          不符合。況證人陳威佃於八十七年九月十日所填載之報告書記載被告見職
          （即陳威佃）靠近就拔槍向職開槍射擊，．．李再添見槍未擊發，由後撲
          倒被告，大家合力將其制服，被告持改造手槍向警方開三槍，均未擊發，
          固有報告一紙在卷可證（見第一三二九七號警卷第九頁），該紙報告不僅
          與證人陳威佃嗣後之證述不符，且證人陳威佃、李再添之證述亦與報告有
          相當大之差距。
    （二）證人陳威佃於本院調查時結證稱：「我開巡邏車去攔他，叫他不要跑，當
          時距離約七、八公尺，我靠近距離他三公尺左右時，他就拔槍出來了，．
          ．我躲到柱子後聽到扣板機之後就拔槍對準被告，就看到他把槍口對自己
          ，這時同事就自後面撲過去，當時前進到三、四公尺的只有我一人；我是
          跟據我目睹之情形來寫報告，我看到的應是自右側邊撲上去的」。而證人
          李再添於本院調查時則結證稱：「我看到的是被告拿槍對準陳威佃；我是
          在警網到之後才趕到的，當時我距離被告約三、四公尺，我是站在被告正
          前方，我聽到一個扣扳機聲音沒有響，我就撲上去，我是最先撲上去，我
          是正面撲，先把他的槍按住，就把他摔倒在地上把他制服，接著其他警網
          人員紛紛撲上去，陳威佃說從後面撲是他搞錯，我是自他側面撲過去的，
          他當時是右手拿槍，我用左手去撲的；我自他右側撲的」（以上均見本院
          八十九年七月二十一日筆錄）。渠等就警員當時是否僅陳威佃距離被告三
          、四公尺，抑或陳威佃、李再添當時均距離被告三、四公尺，已有不同證
          述；而李再添究係在被告之後方、側方抑或正前方，李再添究係自何處將
          被告撲倒，彼此之證述已互不一致，且與上開報告所載亦有未符。而證人
          陳威佃復稱：渠係依據其所目睹之情形填寫報告，詎證人陳威佃、李再添
          彼此所證述當時之情節既有相當之出入，則究竟何人所述方符事實，陳威
          佃所載之報告又有何依據，均已難認符合實際情形。再證人陳威佃、李再
          添經本院詢問，並提示彼此所述不同時，證人李再添忽而稱是正面撲，忽
          而稱自側面撲，並稱陳威佃搞錯方向，證人陳威佃亦稱李再添是自後面撲
          ，繼而復稱李再添係自右側邊撲上去（見本院八十九年七月二十一日筆錄
          ），渠等所述已互不一致，顯難僅憑上開二證人之證述暨證人陳威佃所載
          之報告，即確認當時之情況。況證人李再添復證述伊係於警網到之後才趕
          到現場，而依證人陳威佃之證述，被告自拔槍、將槍對準陳威佃、陳威佃
          躲到柱子後、被告扣板機、陳威佃拔槍對準被告、陳威佃目睹被告將槍口
          對準其自己等情節均相當緊密，環環相扣，且均在瞬間發生，證人李再添
          既係於警網到之後才趕到現場，而上開情節又發生於瞬間，則證人李再添
          如何能目睹被告持槍對準陳威佃之情節，亦屬可疑。證人陳威佃、李再添
          彼此間所證述之事實，既有相當之出入，自難僅以證人陳威佃、李再添之
          證述暨由陳威佃填載之報告，即遽以證明被告當時確曾舉槍對準陳威佃，
          被告所辯並未持槍對準陳威佃，尚非完全不可採信。再陳威佃、李再添既
          均目睹被告持槍對準當時正在執法之陳威佃，並隨之扣板機擊發而為射擊
          行為，其他在場逮捕之員警理亦應目睹此情境，證人陳威佃、李再添之證
          述暨陳威佃所載報告稱被告持槍對準陳威佃，並扣板機開槍射擊如果屬實
          ，則何以當時在場之警員均未立即開槍反制被告或鳴槍示警，甚且被告為
          何未迅速躲避而與警方展開追擊，竟站在原處束手就逮，是上開情境均難
          謂合情、理。又參酌證人陳威佃、李再添彼此之證述不僅並不明確，而且
          甚為分歧，復參以當時係在瞬間突發之狀況，由證人陳威佃證述伊轉身見
          被告時，被告係持槍對準自己之太陽穴，則被告所辯當時驚見警員，旋即
          欲持槍自盡，並無對準警員並擊發之行為，應非無稽。其所辯並未持槍對
          準陳威佃及扣板機，要屬可採。
    （三）證人張英種雖於原審審理時結證稱：「有擊發，但沒有射出，可能係空包
          彈」（見原審卷第七十二頁）；惟於本院調查時則結證稱：「我到現場時
          ，被告已被制倒在地，．．我去時沒有聽到扣板機的聲音，我在地院指的
          是根據槍支之引信有擊發現象，所以研判被告有擊發過，所以我才會在地
          院作上開之證詞」（見本院八十九年七月二十一日筆錄），顯然證人張英
          種至現場時，被告已為警員制服，其復未目睹被告持槍對準陳威佃或親耳
          聽聞被告持槍擊發，亦難以證人張英種之證詞，為被告不利之認定。
    （四）綜上所述，被告既否認曾持槍對準當時在場之陳威佃，並對其扣板機，而
          辯稱其係對其自身頭部太陽穴開槍擊發，而證人陳威佃、李再添、張英種
          之證詞暨陳威佃所載之報告復均無法證明被告當時確曾持槍對準陳威佃並
          扣板機擊發，則被告所辯尚堪採信。被告既係持槍對其本身之太陽穴擊發
          一槍，顯係被告之自戕行為，自難認被告當時有開槍殺警，並且拒捕之犯
          意，亦難謂其有殺人未遂或妨害公務之犯行。此外復查無其他積極證據足
          認被告有公訴人所指殺人未遂暨妨害公務之犯行，此部分要屬不能證明被
          告犯罪。原審不察，遽予對被告此部分予以論罪科刑，並就此部分與其他
          有罪部分定應執行刑，尚有未合。被告上訴意旨否認此部分犯罪，指摘原
          判決此部分不當，為有理由，此部分之有罪判決暨定應執行刑部分，自應
          予撤銷改判，而為無罪之諭知。
五、被告另犯非法持有改造槍枝、非法持有子彈、傷害、恐嚇取財、盜匪罪部分，業
    經原審分別判刑，被告上訴後，就此等部份於本院審理中撤回上訴而均告確定，
    本院自不再論述，附此敘明。
據上論結，應依刑事訴訟法第三百六十九條第一項前段、第三百六十四條、第三百零
一條第一項、判決如主文。
本案經檢察官張其主到庭執行職務。
中    華    民    國     八十九     年       八       月     二十三     日
                              臺灣高等法院高雄分院刑事第五庭
                                  審判長法官  吳水木
                                        法官  洪慶鐘
                                        法官  陳朱貴
右正本證明與原本無異。
如不服本判決，應於判決送達後十日內向本院提出上訴狀，其未述理由者並應於提
出上訴狀後十日內向本院補提理由書（應附繕本)。
                                      書記官  呂素珍
中    華    民    國     八十九     年       八       月     二十八     日
                                                                        Ｇ


司法院資訊處製作；財團法人民間司法改革基金會備份。
